【裁判字號】    99,抗,51
【裁判日期】    990225
【裁判案由】    拍賣抵押物
【裁判全文】
臺灣板橋地方法院民事裁定                99年度抗字第51號
抗  告  人  辛○○
            己○
            乙○○
            戊○
            丁○○
            庚○
            丙○○
抗告人因與相對人甲○○間拍賣抵押物事件，對於中華民國98年
12月28日臺灣板橋地方法院98年度司拍字第2121號裁定提起抗告
，本院裁定如下：
    主  文
抗告駁回。
抗告程序費用新臺幣壹仟元由抗告人連帶負擔。
    理  由
一、按扺押權人，於債權已屆清償期而未清償者，得聲請法院拍
    賣抵押物，就其賣得價金而受清償；民法第873條第1項定有
    定有明文。是抵押權人依此項規定聲請拍賣抵押物係屬非訟
    事件，法院所為准駁之裁定，無確定實體法上法律關係存否
    之性質，於債權及抵押權之存否無既判力，故袛須其抵押權
    已經依法登記，且債權已屆清償期而未受清償，法院即應為
    准許拍賣抵押物之裁定，至對於此項法律關係有爭執之人，
    程序聲明其爭執，並據為廢棄拍賣抵押物裁定之理由（最高
    法院51年10月8日民刑庭總會決議(三)參照）。
二、本件相對人主張：原所有權人即債務人吳城前於民國85年5
    月31日以原裁定附表所示不動產為向相對人所負債務之擔保
    ，設定新臺幣（下同）100 萬元之抵押權，依法登記在案。
    嗣債務人吳城死亡，由抗告人辛○○、己○、乙○○、戊○
    、丁○○、庚○、丙○○等，及吳季樺、吳星億繼承該不動
    產，惟依民法第867 條之規定，其抵押權不因此受影響。茲
    債務人對相對人負債70萬元，已屆清償期而未為清償，為此
    聲請准予拍賣抵押物，並提出抵押權設定契約書、其他特約
    事項書、他項權利證明書、本票等影本，及除戶戶籍謄本、
    土地登記第一類謄本等為證，原法院據以准許相對人拍賣抵
    押物之聲請，即無不當。
三、抗告意旨略以：抗告人庚○於85年確曾未經被繼承人吳城之
    同意而持其土地所有權狀予相對人要求借款，惟吳城自始至
    終皆未同意設定抵押，亦非為借款人，而抗告人庚○簽發本
    票時，並未簽署吳城姓名，且吳城生前未受教育，根本無法
    簽名，故相對人所附之本票上吳城之簽名應係虛假。又該抵
    押權設定契約書中既表明吳城為抵押債務人，則本件抵押權
    即因債務不存在而無抵押權單獨存在之可能，故相對人自無
    權聲請拍賣抵押物。退步言之，縱令該本票為真，則本票之
    請求權時效為3 年，該本票之請求權時效至88年即已屆滿，
    依民法第880 條規定，以抵押權擔保之債權，其請求權已因
    時效而消滅，如抵押權人於消滅時效完成後5 年間不實行其
    抵押權者，其抵押權消滅。因此，相對人之抵押權於93年間
    即已消滅，自無實行抵押權之餘地等語。
四、經查，抗告人之被繼承人即債務人吳城向相對人借款70萬元
    ，並以如原裁定附表所示不動產設定本金100 萬元之抵押權
    供作擔保。嗣債務人吳城於94年2 月11日死亡，該不動產由
    抗告人及吳季樺、吳星億等人繼承等情，業據相對人於原法
    院提出由吳城簽立之抵押權設定契約書影本1 紙、其他特約
    事項書影本1 紙、他項權利證明書影本1 紙、抗告人庚○及
    吳城共同簽發之本票影本1 紙、土地登記謄本1 份、被繼承
    人吳城之繼承系統表、戶籍謄本12份等為證（見原審卷第5
    至8 頁、第11頁、第17頁、第20至31頁），揆諸民法第867
    條規定，相對人之抵押權不因此而受影響。又債務人即抗告
    人、吳季樺、吳星億等未依約清償相對人借款，迄今尚積欠
    相對人本金70萬元未清償，並有本票影本1 件可證，則抵押
    物所擔保之債權已屆清償期，相對人自得聲請裁定准予拍賣
    抵押物。又非訟程序法院僅得就拍賣抵押物聲請強制執行是
    否符合形式上要件為審酌，於符合法定形式要件下即應為許
    可強制執行之裁定。至於抗告人所陳被繼承人未曾向相對人
    借款亦未簽發本票，故抵押權不存在，及所稱本票已消滅時
    效，故抵押權於消滅時效完成後5 年間未實行，抵押權亦消
    滅等語，依首開說明，本件拍賣抵押物裁定屬非訟事件，為
    裁定之法院僅得為形式上審查，而相對人所提出之本票是否
    如抗告人所稱被繼承人未向相對人借款、亦未簽發本票，或
    相對人所提本票是否罹於時效等節，為裁定之法院實無從審
    酌情，況非訟事件之裁定，不經言詞辯論，抗告人提出時效
    抗辯，相對人或許亦有時對中斷事由而不及主張，有礙其防
    禦之實施，故抗告法院不得審酌其時效抗辯（最高法院83年
    度台抗字第227 號裁定意旨、臺灣高等法院暨所屬法院94年
    法律座談會民事類提案第15、15-1號研討結果參照）。是抗
    告人就所爭執事項，應另行起訴，以求解決，茲乃提起抗告
    ，請求廢棄原裁定，不能謂有理由。
四、據上論結，本件抗告為無理由，依非訟事件法第46條、第21
    條第2 項，民事訴訟法第495 條之1 第1 項、第449 條第1
    項、第78條、第85條第2項，裁定如主文。
中    華    民    國    99    年    2     月    25    日
              民事第一庭    法  官  陳翠琪
正本係照原本作成。
本裁定不得再抗告。
中    華    民    國    99    年    2     月    26    日
                                    書記官  簡曉君

司法院資訊處製作；財團法人民間司法改革基金會備份。
